【裁判字號】    99,訴,780
【裁判日期】    990611
【裁判案由】    商業會計法等
【裁判全文】
臺灣臺北地方法院刑事判決               99年度訴字第780號
公  訴  人  臺灣臺北地方法院檢察署檢察官
被      告  甲○○
上列被告因違反商業會計法等案件，經檢察官聲請簡易判決處刑
（九十九年度撤緩偵字第一二九號），本院受理後（九十九年度
簡字第一三四二號），認不宜以簡易判決處刑，改依通常程序處
理，而本院於通常程序之準備程序進行中訊問被告，被告先就被
訴事實為有罪之陳述，經告以簡式審判之旨，並聽取當事人之意
見後，裁定行簡式審判程序後，判決如下：
    主  文
甲○○連續幫助納稅義務人，以不正當方法逃漏稅捐，處有期徒
刑肆月，如易科罰金，以銀元佰元即新臺幣玖佰元折算壹日，
減為有期徒刑貳月，如易科罰金，以銀元佰元即新臺幣玖佰元
折算壹日。緩刑貳年。
    事  實
一、甲○○明知其於民國九十三、九十四年間，並未在鴻馬國際
    事業有限公司（設臺北市○○區○○路一段四三二號七樓之
    八，負責人馬娟娟，下稱鴻馬公司，所涉違反稅捐稽徵法案
    件，業經臺灣臺北地方法院檢察署【下稱臺北地檢署】於民
    國九十八年五月二十七日以九十八年偵字第一一七九三號緩
    起訴處分書為緩起訴處分確定在案）任職及領取薪資，竟同
    意從事鴻馬公司會計業務之該公司副總經理馬秀娥（所涉違
    反稅捐稽徵法案件，亦經臺北地檢署以九十八年偵字第一一
    七九三號緩起訴處分書為緩起訴處分確定在案）之要求，而
    基於幫助鴻馬公司逃漏稅捐之概括犯意，及與馬秀娥共同基
    於行使業務上登載不實文書之概括犯意聯絡，先於九十二年
    底某日，由甲○○出具其於九十三、九十四年度，分別收受
    鴻馬公司所支付之報酬新臺幣（下同）各四十八萬元等內容
    不實之八張領據後，交由馬秀娥連續將上開不實之內容據以
    登載於其業務上掌管之九十三年度及九十四年度各類所得扣
    繳暨免扣繳憑單（下稱扣繳憑單）文書二紙後，連續於九十
    四年五月間及九十五年五月間，由馬秀娥持上開內容不實之
    九十三年度及九十四年度扣繳憑單二紙向財政部臺北市國稅
    局申報鴻馬公司九十三年度及九十四年度之營利事業所得稅
    ，幫助鴻馬公司逃漏九十三年度營利事業所得稅八萬四千九
    百四十六元、九十四年度營利事業所得稅五萬四千九百五十
    五元，足以生損害於稅捐稽徵機關課稅之公平及正確性。
二、案經臺北地檢署檢察官自動檢舉偵辦。
    理  由
一、證據之認定：
    上開事實一之部份，業據證人馬秀娥於偵查中（臺北地檢署
    九十八年度偵字第一三二四號卷【下稱偵字卷】第五頁及第
    二一頁參照）及證人馬娟娟於警詢與偵查中（臺北地檢署九
    十七年度發查字第二六一八號卷第七頁至第十一頁、偵字卷
    第五頁、第六頁及第二二頁參照）證述屬實，復有財政部臺
    北市國稅局九十八年二月二十五日財北國稅審字第０九八０
    ０二一三四四號函檢附扣繳憑單、九十三年度及九十四年度
    營利事業所得稅結算申報核定通知書（偵字卷第三二頁至第
    三五頁參照）、財政部臺北市國稅局九十三年度至九十五年
    度鴻馬公司之營利事業所得稅結算稅額補繳繳款書（臺北地
    檢署九十七年度他字第八００八號卷【下稱他字卷】第四八
    頁至第五二頁參照）及被告所簽發之領據八紙（他字卷第六
    頁至第十四頁參照）附卷可稽，且被告甲○○對上開事實一
    之部分於本院九十九年五月二十八日審理時亦供承不諱（本
    院當日審判筆錄參照），是依上述各項補強證據已足資擔保
    被告於本院審理中所為之上開任意性自白具有相當程度之真
    實性，而得確信被告前述自白之犯罪事實確屬真實，從而，
    自得依被告前述自白及上開各項補強證據認定被告確有為前
    述共同連續行使業務上登載不實文書及連續幫助他人逃漏稅
    捐之犯行，本件事證明確，被告之犯行堪以認定。
二、論罪科刑之法律適用：
  (一)新舊法比較：
    查被告甲○○行為後，刑法業於九十四年二月二日修正公布
    ，九十五年七月一日起施行。按行為後法律有變更者，適用
    行為時之法律，但行為後之法律有利於行為人者，適用最有
    利於行為人之法律，刑法第二條第一項定有明文。茲本條係
    規範行為後法律變更所生新舊法律比較適用之準據法，本身
    尚無新舊法比較之問題，於新法施行後，應一律適用新法第
    二條第一項之規定，為「從舊從輕」之比較。而本次法律變
    更，比較時應就罪刑有關之共犯、未遂犯、想像競合犯、牽
    連犯、連續犯、結合犯，以及累犯加重、自首減輕暨其他法
    定加減原因（如身分加減）與加減例等一切情形，綜其全部
    罪刑之結果而為比較（最高法院九十五年五月二十三日九十
    五年度第八次刑事庭會議決議參照）。茲就本件適用刑法法
    條新舊法比較之情形分論如下：
  1.稅捐稽徵法第四十三條第一項及刑法第二百十五條之條文雖
    未修正，惟其法定刑除有期徒刑及拘役外，尚有罰金刑，而
    修正後之刑法第三十三條第五款既已將罰金刑之最低額由銀
    元一元即新臺幣三元，提高為新臺幣一千元，比較新、舊法
    結果，自以被告行為時即修正前之刑法第三十三條第五款規
    定較有利於被告，應依刑法第二條第一項前段，適用修正前
    之刑法第三十三條第五款之規定。
  2.被告行為後，刑法第五十五條後段之「牽連犯」規定，亦經
    九十五年七月一日起施行之新刑法修正刪除。則於新法修正
    施行後，被告所為各罪間即須分論併罰，定其應執行之刑，
    而不得從一重處斷。故比較新、舊法之規定，以修正前牽連
    犯之規定較有利於被告。
  3.被告行為時之刑法第五十六條規定：「連續數行為而犯同一
    之罪名者，以一罪論。但得加重其刑至二分之一。」惟現行
    刑法已刪除前開關於連續犯之規定，此刪除雖非犯罪構成要
    件之變更，但顯已影響行為人刑罰之法律效果，自屬法律有
    變更，比較新、舊法結果，以被告行為時即修正前之刑法論
    以連續犯之規定，較有利於被告。
  4.舊刑法第二十八規定：「二人以上共同實施犯罪之行為者，
    皆為正犯」，新刑法第二十八條則規定：「二人以上共同實
    行犯罪之行為者，皆為正犯」，揆諸本條之修正理由係為釐
    清陰謀共同正犯、預備共同正犯是否合乎正犯之要件，故新
    法對共同正犯之範圍已有所限縮，即採新法之規定較有利於
    被告。
  5.綜合上開法律修正前、後之比較，揆諸前揭最高法院決議及
    刑法第二條第一項所定之「從舊從輕」原則，適用修正前之
    法律，對被告較為有利，自應適用修正前之刑法相關規定。
  6.而被告行為後，刑法施行法業於九十五年六月十四日增訂公
    布第一條之一，其中第一項規定：「中華民國九十四年一月
    七日刑法修正施行後，刑法分則編所定罰金之貨幣單位為新
    臺幣」，第二項前段明定：「九十四年一月七日刑法修正時
    ，刑法分則編未修正之條文定有罰金者，自九十四年一月七
    日刑法修正施行後，就其所定數額提高為三十倍」，惟依被
    告行為時之法律即罰金罰鍰提高標準條例第一條前段，業將
    刑法分則各罪法定刑所定罰金數額提高十倍，再由銀元換算
    為新臺幣之結果，刑法第二百十六條、第二百十五條法定刑
    所定罰金最高數額，與修正後之法律規定仍屬一致，並無不
    同，對被告而言尚無有利或不利之情形，揆諸前揭說明，自
    不生新舊法比較之問題，應依一般法律適用原則，適用裁判
    時法即刑法施行法第一條之一第一項、第二項前段之規定，
    而不再適用罰金罰鍰提高標準條例第一條前段（臺灣高等法
    院及其所屬法院九十五年十二月刑事法律座談會討論結論參
    照）。
  (二)按商業會計法第七十一條第一款（修正前第六十六條第一款
    ）所稱之會計憑證，依同法第十五條規定，分為原始憑證與
    記帳憑證二類，原始憑證係指證明事項之經過，而為造具記
    帳憑證所根據之憑證；記帳憑證係指證明會計人員之責任，
    而為記帳所根據之憑證。又所得稅之扣繳義務人依所得稅法
    第八十九條第三項填發之免扣繳憑單，或依同法第九十二條
    開具之扣繳憑單，其用意在於稽徵機關蒐集及掌握課稅資料
    ，以利稅捐之核課，就營利事業所得稅核課觀點而言，上開
    所稱原始憑證，依應所得稅法及相關法令規定辦理。而營利
    事業所得稅查核準則第七十一條第十一款規定「薪資支出之
    原始憑證，為收據或簽收之名冊，其由工會或合作社出具之
    收據，應另附工人之印領清冊，職工薪資如係送交銀行分別
    存入各該職工帳戶者，應以銀行蓋章證明存入之清單予以認
    定」，同條第九款規定「薪資支出，未依法扣繳所得稅款者
    ，除應通知限期補繳，補報扣繳憑單並依法處罰外，依本條
    有關規定予以認定」。是扣繳暨免扣繳憑單在稅法上並非認
    定薪資支出之原始憑證，自難認屬商業會計法第十五條原始
    憑證之範圍。在扣繳暨免扣繳憑單上為不實之填載，僅能依
    其情節論以其他罪名，尚不成立商業會計法第七十一條之罪
    （最高法院九十二年台上字第六一一六號判決意旨參照）。
    再按營利事業填報之「各類所得扣繳暨免扣繳憑單」係附隨
    業務而製作，乃業務上所掌之文書（最高法院七十六年台上
    字第四二三０號判決意旨參照）。
  (三)核被告所為，係犯刑法第二百十六條、第二百十五條之行使
    業務上文書登載不實罪及稅捐稽徵法第四十三條第一項之幫
    助納稅義務人以不正當方法逃漏稅捐罪。其登載不實於業務
    上文書後復持以行使，業務上登載不實之低度行為應為行使
    業務上登載不實文書之高度行為所吸收，不另論罪。公訴意
    旨認應依商業會計法第七十一條第一款之罪處斷，尚有未洽
    ，為起訴事實相同，爰依法變更起訴法條，併予敘明。
  (四)被告與馬秀娥間，就行使業務上文書登載不實罪，具有犯意
    聯絡及行為分擔，為共同正犯。公訴意旨認被告與馬秀娥間
    就幫助納稅義務人以不正當方法逃漏稅捐罪，亦有犯意聯絡
    及行為分擔，應論共同正犯，亦有未洽，併此敘明。
  (五)被告先後二次行使業務上文書登載不實及幫助納稅義務人以
    不正當方法逃漏稅捐犯行，均時間緊接，方法相同，均觸犯
    構成要件相同之罪，均顯係基於概括犯意為之，均為連續犯
    ，均依修正前刑法第五十六條之規定，均以一罪論，並均加
    重其刑。其所犯共同連續行使業務上文書登載不實及連續幫
    助納稅義務人以不正當方法逃漏稅捐二罪間，有方法結果之
    牽連關係，依修正前刑法第五十五條後段之規定，應從重之
    連續幫助納稅義務人逃漏稅捐罪處斷。
  (六)爰審酌被告犯罪之手段、所生危害，及其幫助鴻馬公司逃漏
    稅捐之金額，暨其犯罪後尚能坦承犯行、知所悔悟等一切情
    狀，分別量處如主文所示之刑。又其行為時之易科罰金折算
    標準，廢止前罰金罰鍰提高標準條例第二條前段規定，就其
    原定數額提高為一百倍折算一日，則被告行為時之易科罰金
    折算標準，應以銀元三百元折算一日，經折算為新臺幣後，
    應以新臺幣九百元折算為一日。惟九十五年七月一日修正施
    行之刑法第四十一條第一項前段則規定：「犯最重本刑為五
    年以下有期徒刑以下之刑之罪，而受六個月以下有期徒刑或
    拘役之宣告者，得以新臺幣一千元、二千元或三千元折算一
    日，易科罰金。」，比較修正前後之易科罰金折算標準，以
    九十五年七月一日修正公布施行前之規定，較有利於被告，
    亦應適用修正前刑法第四十一條第一項前段規定，定其易科
    罰金之折算標準。
  (七)查被告犯罪之時間，係在九十六年四月二十四日以前，所犯
    符合中華民國九十六年罪犯減刑條例第二條所定之減刑條件
    ，應依該減刑條例第二條第一項第三款之規定，減其宣告刑
    二分之一，故減為有期徒刑二月，並依修正前刑法第四十一
    條第一項前段規定，諭知其易科罰金之折算標準。
  (八)末查，被告前未曾因故意犯罪受任何有期徒刑以上刑之宣告
    ，此有臺灣高等法院被告前案紀錄表一紙附卷可憑，且其已
    向犯罪被害人保護協會臺北分會捐款二萬元，有自動櫃員機
    交易明細表一紙在卷可參，足見其經此教訓，自當知所勉而
    無虞再犯，顯有悔悟之意，本院綜核各情，認上開有期徒刑
    之宣告，已足策其自新，所宣告之刑，以暫不執行為適當，
    併依法諭知緩刑二年，用啟向上。
據上論斷，應依刑事訴訟法第四百五十二條、第二百七十三條之
一第一項、第二百九十九條第一項前段、第三百條，稅捐稽徵法
第四十三條第一項，刑法第二條第一項前段、第十一條前段、第
二百十六條、第二百十五條、第七十四條第一項第一款，修正前
刑法第五十六條、第五十五條、第四十一條第一項前段，刑法施
行法第一條之一，修正前罰金罰鍰提高標準條例第二條，現行法
規所定貨幣單位折算新臺幣條例第二條，中華民國九十六年罪犯
減刑條例第二條第一項第三款、第七條、第九條，判決如主文。
本案經檢察官孫沛琦到庭執行職務。
中    華    民    國    99    年    6    月    11     日
                  刑事第九庭    法  官  林怡秀
以上正本證明與原本無異。
如不服本判決應於收受送達後10日內向本院提出上訴書狀，並應
敘述具體理由；其未敘述上訴理由者，應於上訴期間屆滿後20日
內向本院補提理由書（均須按他造當事人之人數附繕本）「切勿
逕送上級法院」。
                                書記官  張汝琪
中    華    民    國    99    年    6     月    11    日
附錄本案論罪科刑法條全文：
稅捐稽徵法第43條
教唆或幫助犯第四十一條或第四十二條之罪者，處三年以下有期
徒刑、拘役或科新臺幣六萬元以下罰金。
稅務人員、執行業務之律師、會計師或其他合法代理人犯前項之
罪者，加重其刑至二分之一。
稅務稽徵人員違反第三十三條規定者，除觸犯刑法者移送法辦外
，處一萬元以上五萬元以下罰鍰。
中華民國刑法第216條
行使第二百十條至第二百十五條之文書者，依偽造、變造文書或
登載不實事項或使登載不實事項之規定處斷。
中華民國刑法第215條
從事業務之人，明知為不實之事項，而登載於其業務上作成之文
書，足以生損害於公眾或他人者，處三年以下有期徒刑、拘役或
五百元以下罰金。

司法院資訊處製作；財團法人民間司法改革基金會備份。
